【裁判字號】    96,建上,11
【裁判日期】    970311
【裁判案由】    損害賠償
【裁判全文】
臺灣高等法院臺南分院民事判決          96年度建上字第11號
上  訴  人
（即原告）  丙○○
訴訟代理人  陳信宏  律師
上  訴  人
（即被告）  甲○○
被 上 訴人  乙○○
上二人共同
訴訟代理人  楊漢東  律師
共      同
複 代 理人  杜婉寧  律師
            林彥百  律師
上列當事人間損害賠償事件，上訴人對於中華民國96年5月23日
臺灣嘉義地方法院第一審判決（94年度建字第3號）提起上訴，
並為訴之追加，本院於97年2月26日言詞辯論終結，判決如下：
    主  文
原判決命上訴人甲○○給付超過新台幣五十三萬八千六百八十九
元本息及該部分假執行之宣告，暨命其負擔訴訟費用之裁判均廢
棄。
上開廢棄部分中之新台幣三十五萬七千九百五十五元五角本息部
分，上訴人丙○○在第一審之訴及假執行之聲請均駁回。
上訴人甲○○其餘上訴駁回。
上訴人丙○○之上訴及追加之訴均駁回。
第一審及第二審訴訟費用關於上訴人甲○○上訴部分，由上訴人
甲○○負擔十分之三，餘由上訴人丙○○負擔；第二審訴訟費用
關於上訴人丙○○上訴及追加部分，均由上訴人丙○○負擔。
    事  實  及  理  由
一、程序方面：
  (一)、按上訴人於終局判決前，得將上訴撤回，民事訴訟法第45
      9條第1項前段定有明文。本件原審原告楊林金鳳於民國（
      下同）96年6月15日具狀對於上訴人甲○○、被上訴人乙
      ○○提起上訴，有聲明上訴書狀附卷可稽（見本院卷(一)第
      16頁），嗣於本院97年2月26日言詞辯論期日以言詞，另
      並具狀撤回對甲○○、乙○○二人之上訴，有本院言詞辯
      論筆錄及撤回上訴聲明狀（見本院卷(二)第107、110頁），
      揆諸前開法文，自無不合，應予准許。是本件應予審理者
      ，僅上訴人丙○○對上訴人甲○○及被上訴人乙○○之請
      求部分，合先敘明。
  (二)、又當事人在第二審為訴之追加，非經他造同意不得為之，
      但擴張或減縮應受判決事項之聲明者不在此限，此觀民事
      訴訟法第446條第1項、第255條第1項第3款之規定自明。
      上訴人丙○○於原審本於承攬及併存債務承擔之法律關係
      ，請求上訴人甲○○及被上訴人乙○○應連帶給付上訴人
      丙○○及原審原告楊林金鳳新台幣（下同）1,793,289元
      之本息（此聲明即求為判決應給付丙○○與楊林金鳳各89
      6,644元5角本息，其中500,000元違約金，396,644.5元係
      減少價金），原審判命上訴人即被告甲○○應給付丙○○
      1,793,289元本息，而駁回上訴人丙○○其餘請求。上訴
      人丙○○及上訴人甲○○均分別就其敗訴部分提起上訴，
      上訴人丙○○並於本院追加請求上訴人甲○○及被上訴人
      乙○○應連帶給付上訴人丙○○896,644元5角之本息，核
      屬擴張應受判決事項之聲明，應予准許。
二、上訴人（即原告）丙○○起訴主張：
  (一)、上訴人丙○○於93年2月26日與上訴人甲○○訂立「店舖
      住宅新建工程」承攬契約（下稱系爭契約），工程總價46
      0萬元，工程期限為240個工作天，完工日為94年2月1日。
      依系爭契約第26條付款辦法，兩造係約定工作分部完成，
      上訴人丙○○應於每部分完成時給付該部分報酬。上訴人
      丙○○依約按施工進度依期給付報酬，然上訴人丙○○於
      同年8月初發現系爭工程有漏水、偷工減料、材料品質低
      劣之重大瑕疵，並造成隔鄰損害，旋於同年8月10日、9月
      7日分別函請上訴人甲○○修補瑕疵後，上訴人甲○○始
      於同年11月5日同意修補瑕疵及賠償隔鄰損害，兩造並於
      訂立協議書後繼續進行系爭工程，然在系爭工程未完成二
      次粉刷階段，上訴人甲○○又再度停工。嗣上訴人甲○○
      胞弟即被上訴人乙○○於同年12月16日主動向上訴人丙○
      ○表示願與上訴人甲○○共同負責系爭契約其餘未完成工
      程，與上訴人丙○○成立債務承擔契約，惟被上訴人乙○
      ○僅施作增建廚房及打壁留窗，並未依協議履行其餘約定
      。
  (二)、承上，系爭建物既有瑕疵，上訴人甲○○應負瑕疵擔保責
      任，依民法第494條前段規定，上訴人丙○○即得請求減
      少價金793,289元；又上訴人甲○○因可歸責於己之事由
      ，未修補瑕疵並拒不復工，依上訴人甲○○與上訴人丙○
      ○間增訂契約條款及民法第495條第1項、第250條規定，
      上訴人尚應賠償懲罰性違約金100萬元。至被上訴人乙○
      ○為併存承擔債務人，就上訴人甲○○前開給付1,793,28
      9元，應負擔連帶給付之責。爰依兩造間之承攬及併存債
      務承擔法律關係，求為命上訴人甲○○及被上訴人乙○○
      應連帶給付上訴人丙○○即原審原告楊林金鳳1,793,289
      元及其中100萬元自94年4月20日起至清償日止，其中793,
      289元並自96年5月10日起至清償日止，均按週年利率5％
      計算利息之判決。
     【原判決判命上訴人甲○○應給付上訴人丙○○1,793,289
     元本息（其中896,644元5角為訴外裁判，詳後說明），並
     駁回上訴人丙○○及原審原告楊林金鳳其餘請求。上訴人
     甲○○就其敗訴部分提起上訴；上訴人丙○○就其敗訴部
     分提起上訴，並於本院為訴之追加，詳如前述；原審原告
     楊林金鳳就其敗訴部分提起上訴於本院後，撤回其上訴，
     則原審原告楊林金鳳對於上訴人甲○○及被上訴人乙○○
     應連帶給付之請求，已告敗訴確定，非本院審理範圍】
  (三)、聲明：
    1.上訴聲明：
      (1)、原判決不利於上訴人丙○○之部分廢棄。
      (2)、追加被告甲○○應給付上訴人即原告丙○○896,644
          元5角其中500,000元自民國94年4月20日起至清償日
          止，其中396,644元5角自民國96年5月10日起至清償
          日止，均按週年利率百分之5計算之利息。
      (3)、上開廢棄部分，被上訴人乙○○就前項給付及原審判
          決所命甲○○給付中新台幣896,644元5角及其中新台
          幣500,000元自民國94年4月20日起至清償日止，其中
          新台幣396,644元5角自民國96年5月10日起至清償日
          止，均按週年利率百分之5計算之利息，應與甲○○
          負連帶給付之責。
      (4)、第一、二審訴訟費用由被上訴人負擔。
    2.答辯聲明：
      (1)、上訴駁回。
      (2)、訴訟費用由上訴人負擔。
二、上訴人甲○○（即被告）則以：
  (一)、上訴人係合法行使同時履行抗辯權：
    1.原工程合約中，二次粉刷全部完成後，定作人即應給付承
      攬人100萬元，而兩造嗣於93年11月5日簽訂之協議，僅係
      變更二次粉刷項目之付款方式，將本應一次給付之100萬
      元工程款，更改為分二次付款（「完成後由甲方付50萬元
      」、「乙方應申請使用執照，領出甲方付50萬元」），亦
      即該二次粉刷項目之工程價額仍為100萬元，並未減少，
      而原工程合約第26條第9項「全部竣工領出使用執照付50
      萬元整」，亦未曾變更。而該份協議書所載「但須扣除未
      施工部份」、「水電」之文字，係上訴人丙○○方面嗣後
      單方所加填。
    2.系爭建物遲未完工，除因於上訴人丙○○之母親楊林金鳳
      一再變更合約內容，多項已交由上訴人甲○○承攬之工程
      ，又表示要自行收回雇工施作，造成兩造多次協議及工程
      停頓外；最後導致上訴人甲○○拒絕繼續施作之原因，則
      為上訴人甲○○合法取得使用執照後，上訴人丙○○竟不
      支付約定之50萬工程款，上訴人甲○○始停止施作中之相
      關工程，為同時履行抗辯權之合法行使，並非違約。
  (二)、上訴人丙○○並未受有損害：
    1.臺灣省土木技師工會鑑定內容係依兩造全部合約約定之工
      程內容鑑定「已完工之價額」、「未完工之價額」及「已
      完工而有瑕疵部分應修復之價額」，若其中有兩造協議應
      減作之項目而上訴人甲○○未施作，鑑定意見亦一併列為
      未完工之金額，故在計算本件究係溢領工程款或短付工程
      款時，應完全依鑑定內容估算，亦即，先將兩造原合約價
      額加計增建合約價額後，減掉上訴人丙○○已付之款項，
      以得出之金額，比較鑑定意見所記載之未完成及已完成應
      修繕補正之金額，即可得知本件工程款究為溢領或短付。
    2.承上，本件工程兩造原合約金額為460萬元。後來又追加
      合約書第26條付款辦法第7項30萬元、第8項195,000元、
      第9項10萬元，共計增建金額為595,000元；另壹樓頂完成
      時追加70,400元、四樓完成時追加突出物55,820元、秀面
      及內外快完成時追加砌磚51,800元。綜合上開原合約及追
      加增建部分之約定總價額為5,443,020元。然上訴人丙○
      ○僅支付上訴人甲○○3,940,400元，尚有1,502,620元未
      付，扣除鑑定報告記載若要修補瑕疵及完成未施作部分，
      須支出793,289元，則上訴人丙○○不僅未受損害，甚至
      獲有不當利益709,331元。
    3.另系爭契約之工程估價單本未估列PU防水層費用，故系爭
      建物1至5樓牆壁滲水之修復費用，自應扣除PU防水層費用
      32,900元等語，資為抗辯。
  (三)、聲明：
     1.上訴聲明：
       (1)、原判決廢棄。
       (2)、被上訴人在第一審之訴及其假執行之聲請均駁回。
       (3)、第一審及第二審之訴訟費用由被上訴人負擔。
       (4)、如受不利判決，請准予提供擔保免為假執行。
     2.答辯聲明：
       (1)、追加之訴駁回。
       (2)、訴訟費用由上訴人負擔。
四、被上訴人乙○○：
  (一)、伊係於93年12月16日，代理上訴人甲○○與上訴人丙○○
      方面協商系爭契約後續施工事宜及催討上訴人甲○○未領
      款項，上訴人丙○○方面則同意將應支付上訴人甲○○之
      60萬元工程款，由伊代為簽收，伊並未承擔甲○○之承攬
      債務。嗣又因上訴人丙○○方面於當日協商中，另向伊表
      示欲增建2樓廚房、搭設鷹架、張貼外牆磁磚，該部分工
      程並未及於上訴人甲○○之原承攬範圍。又上訴人丙○○
      雖已給付增建2樓廚房工程款予伊，然就搭設鷹架工程款
      49,600元，則僅給付9,600元，尚有4萬元未給付等語，資
      為抗辯。
  (二)、聲明：
    1.上訴及追加之訴均駁回。
    2.訴訟費用由上訴人負擔。
    3.如受不利判決，請准予提供擔保，免為假執行。
五、上訴人丙○○主張伊於93年2月26日由楊林金鳳代理與上訴
    人甲○○訂立系爭承攬契約，工程總價為460萬元。上訴人
    甲○○於93年8月逕為停工後，系爭建物具有下列瑕疵：
    (1)、1至5樓屋頂之南側外牆，1至5樓屋頂之南側內牆及2樓
    後段之北側內牆均未完成二次粉刷。(2)、系爭建物1至5樓之
    各樓層版面裝修層尚未完成致1至5樓天花板滲水、系爭建物
    1至5樓牆壁滲水。上訴人丙○○於同月通知上訴人甲○○復
    工及修補上開瑕疵，惟上訴人甲○○直至上訴人丙○○於94
    年2月17日提起本件訴訟時，仍未施作上開未完成工程及修
    補瑕疵等情，為兩造所不爭執，並有工程合約書及工程估價
    單在卷為證（見原審卷(一)第8至23、19至21頁），另經原審
    依職權函請臺灣省土木技師公會鑑定屬實，有臺灣省土木技
    師公會95年8月1日（95）省土技字第4147號函所附鑑定報告
    書乙份在卷可稽（見原審卷(二)第6頁，鑑定報告外放），堪
    信為真實。
六、至於上訴人丙○○主張上訴人甲○○因可歸責於己之事由而
    未完成系爭工程，被上訴人乙○○於93年12月16日所訂立之
    協議書有併存債務承擔之意，則上訴人丙○○得請求減少報
    酬及懲罰性違約金之賠償，上訴人甲○○、被上訴人乙○○
    應連帶給付上訴人丙○○1,793,289元等情，則為上訴人甲
    ○○及被上訴人乙○○所否認，並以前開情詞置辯。是本件
    應審究者為：(1)、系爭建物之瑕疵是否可歸責於上訴人甲○
    ○？(2)、上訴人丙○○得否主張減少報酬？違約金？其請求
    之數額是否有理由？(4)、被上訴人乙○○是否為系爭承攬契
    約債務之併存債務承擔人？茲查：
  (一)、債務人應依債之本旨為給付，僅在特別情事下始得免責，
      乃債法之大原則；茍債務人之給付與債之內容不符，而主
      張免責者，自應就其歸責事由不存在負舉證責任（最高法
      院89年度台上字第2097號判決意旨參照）。經查：
    1.上訴人甲○○固抗辯上訴人丙○○將玻璃磚變更為鋁門窗
      ，致其無從完成二次粉刷云云。然依卷附上訴人甲○○93
      年9月21日所簽認之協議書：「(1)、鋁門窗、木門由甲方
      （即丙○○）負責，乙方（即甲○○）同意。(2)、鋁門窗
      及木門材料、工資由甲方負責」，有協議書乙份在卷可稽
      （見原審卷(一)第204頁），足認上訴人甲○○業同意將玻
      璃磚變更為鋁門窗。嗣上訴人丙○○依上開協議已將鋁門
      窗框交由訴外人李志松施作，並於93年10月11日設置完成
      ，有訴外人李志松同日領取承攬報酬簽認收據附卷可稽（
      見原審卷(二)第105頁）。上訴人丙○○既已完成鋁門窗框
      之設置，則上訴人甲○○即應接續二次粉刷，不得拒絕施
      工。從而，上訴人甲○○抗辯系爭工程未完工係不可歸責
      於己，即非可採。
    2.系爭建物1至5樓屋頂南側內牆及2樓後段北側內牆均未完
      成二次粉刷而產生滲水現象，1至5樓天花板及牆壁均有滲
      水等情，有臺灣省土木技師公會鑑定報告書在卷為佐，為
      足使系爭建物減少價值及不適於通常使用之瑕疵。上訴人
      丙○○既曾於93年8月通知上訴人甲○○修補瑕疵，而直
      至上訴人丙○○於94年2月17日提起本件訴訟時，仍未修
      補瑕疵，上訴人甲○○又未能提出其他證據證明其未完成
      牆壁二次粉刷、1至5樓天花板及牆壁滲水，係不可歸責於
      己，依上開最高法院判決意旨，應認系爭建物瑕疵乃可歸
      責上訴人甲○○。
  (二)、至於上訴人甲○○抗辯系爭工程未能完工，係因上訴人丙
      ○○未按約定付款，自得行使同時履行抗辯權，而拒絕繼
      續施作及修補瑕疵等語。然按稱承攬者，謂當事人約定，
      一方為他方完成一定之工作，他方俟工作完成，給付報酬
      之契約。報酬應於工作交付時給付之，無須交付者，應於
      工作完成時給付之。工作係分部交付，而報酬係就各部分
      定之者，應於每部分交付時，給付該部分之報酬。而因契
      約互負債務者，於他方當事人未為對待給付前，得拒絕自
      己之給付。但自己有先為給付之義務者，不在此限。民法
      第490條第1項、第505條第1項、第2項、第264條第1項分
      別定有明文。依上開民法之規定，承攬報酬乃採後付原則
      。再參酌系爭工程契約第26條及兩造於93年2月26日所訂
      立之協議書第3條：「每一層之查驗應會同建築師及業主
      通過後再付款」，上訴人丙○○與上訴人甲○○亦未約定
      上訴人丙○○應先為給付。從而，即便上訴人甲○○所稱
      上訴人丙○○尚未給付承攬報酬乙節屬實，然依上開說明
      ，上訴人甲○○既有先為給付之義務，自不得援引民法第
      264條第1項前段規定同時履行抗辯。
  (二)、次按工作有瑕疵者，定作人得定相當期限，請求承攬人修
      補之。承攬人不於前條第一項所定期限內修補瑕疵，或依
      前條第三項之規定拒絕修補或其瑕疵不能修補者，定作人
      得解除契約或請求減少報酬。因可歸責於承攬人之事由，
      致工作發生瑕疵者，定作人除依前二條之規定，請求修補
      或解除契約，或請求減少報酬外，並得請求損害賠償。經
      查：
    1.本件上訴人甲○○未完成系爭建物1至5樓屋頂南側外牆，
      1至5樓屋頂南側內牆及2樓後段北側內牆二次粉刷工程，
      且1至5樓天花板及牆壁有滲水瑕疵，而此瑕疵係可歸責於
      上訴人甲○○，已如前述，上訴人甲○○即應依民法第
      494條前段、第495條第1項規定負瑕疵擔保責任。系爭建
      物前揭瑕疵經原審依職權函請臺灣省土木技師公會鑑定，
      鑑定單位以系爭契約單價為基準，鑑定修補系爭瑕疵所須
      費用：1至5樓屋頂之南側外牆，1至5樓屋頂南側內牆及2
      樓後段北側內牆完成二次粉刷費用為176,025元、1至5樓
      天花板滲水處理費用564,995元、1至5樓牆壁滲水處理費
      用52,269元，有臺灣省土木技師公會95年8月1日（95）省
      土技字第4147號函所附鑑定報告書乙份在卷可稽（見原審
      卷(二)第6頁，鑑定報告外放）。
    2.至於上訴人甲○○抗辯1至5樓牆壁滲水處理費用應扣除PU
      防水層費用32,900元云云。惟依臺灣省土木技師公會鑑定
      報告書所載：「(1)、1樓至5樓各樓層牆壁有滲水現象。(2)
      、各樓層牆壁滲水的原因，需將「未完成二次粉刷之部分
      」與「已完成二次粉刷之部分」分開說明。「未完成二次
      粉刷之部分」發生滲水現象屬自然現象，倘若爾後粉刷工
      程施作無瑕疵，滲水現象可以消除；「已完成二次粉刷之
      部分」仍有滲水，則屬施工瑕疵，需加以事後之修補。經
      現場勘查，2樓北面柱、牆交界面滲水、4樓北面後段牆面
      滲水、5樓北面後段牆面滲水皆屬施工瑕疵。另5樓樓梯間
      牆面滲水原因為屋頂樓梯間牆面與樓版間接縫滲水，在屋
      頂防水層施工完成後，應可消除滲水現象。(3)、因牆壁二
      次粉刷未完成而發生滲水部份，其處理費用即為前列尚未
      完成之牆面粉刷費用，不另重複估列。(4)、屬於施工瑕疵
      部份，依附件11所提列「建議處理方式」估計修補所需工
      程費；另查原工程契約並未估列屋頂舖設防水層之費用，
      一併估列於滲水修復處理費用內總計施工費含營業稅計52
      ,269 元（內含屋頂鋪PU防水層費用32,900元）。至於鑑
      定報告書附件11則係以：「狀況描述：就2樓北面柱、牆
      交界面滲水痕跡、4樓北面後段牆面滲水痕跡、5樓北面後
      段牆面滲水痕跡；建議處理方式：將滲水位置之表面粉刷
      層敲除，找出牆面滲水裂縫，灌注Epoxy後重新粉刷復原
      。狀況描述：5樓樓梯間牆面滲水；建議處理方式：屋頂
      樓梯間牆面與樓版間接縫滲水，屋頂防水層施工完成後，
      應可消除滲水現象。滲水瑕疵改善處理之費用估計如下：
      (1)、原有粉刷層敲除：複價2,880元。(2)、裂縫Epoxy灌注
      ：複價10,800元。(3)、牆面重新粉刷：3,200元。(4)、屋
      頂鋪PU防水層：複價32,900元。5%營業稅2,489元，工程
      費總計52,269元」。依上開鑑定報告書及附件11，可知2
      樓北面柱、牆、4樓北面後段牆面、5樓北面後段牆面雖已
      完成二次粉刷，仍存有施工品質不良之滲水瑕疵，即便系
      爭契約並未估列5樓屋頂鋪設PU防水層費用，然上開滲水
      瑕疵既足使系爭建物減少價值及不適於通常使用，上訴人
      甲○○就此部分施工不良之滲水瑕疵，仍應負瑕疵擔保責
      任。是上訴人甲○○抗辯應扣除PU防水層費用32,900元云
      云，即非有理由，並不可採。
    3.從而，本件工程承攬契約因有可歸責於上訴人甲○○之上
      開瑕疵，上訴人丙○○可得請求減少給付之報酬額應為79
      3,289元（176025+564995+52269＝793289）。
  (三)、至於上訴人丙○○主張其已完全支付（甚至有溢付）系爭
      工程款項，然系爭工程既存有前述瑕疵，上訴人丙○○尚
      得請求給付應減少之工作報酬793,289元等語；上訴人甲
      ○○則抗辯上訴人丙○○尚有1,502,620元工程款並未支
      付，扣除修補瑕疵之費用793,289元，上訴人丙○○不僅
      未受損害，甚至獲有不當利益等語。經查：
    1.如前所述，本件系爭工程合約訂定後，工程進行期間即屢
      生歧見，並經多次協議，此由上訴人丙○○提出附卷之各
      式手寫書稿可明，亦導致上訴人丙○○及甲○○對於已給
      付之款項究屬於何工程項目乙節，均有各自不同之理解。
      然依上開臺灣省土木技師公會鑑定內容，乃依系爭工程合
      約約定之工程內容鑑定「已完工之價額」、「未完工之價
      額」及「已完工而有瑕疵應修復之價額」，縱其中有嗣後
      契約雙方另協議減作之項目（承攬人亦未施作），鑑定意
      見均列為未完工之價額，而前述修補瑕疵費用793,289元
      ，則係包括「未完工之價額」及「已完工而有瑕疵應修復
      之價額」。故本件上訴人丙○○主張減少報酬793,289元
      ，是否即謂向承攬人甲○○請求給付793,289元，計算方
      式即應先將原工程合約價額加計增建部分價額，減去上訴
      人丙○○已支付之款項，而無庸再細究已給付各次款項係
      分別屬於何工程項目。依上開計算式所得出之數額，若未
      超過前述鑑定修補瑕疵價額，上訴人丙○○自仍得請求上
      訴人甲○○給付該差額，反之，即表示上訴人丙○○尚有
      應付而未付之工程款，扣除其得請求減少之報酬價額，已
      無可得請求給付之餘額。
    2.上訴人甲○○固主張系爭工程追加合約書第26條付款辦法
      第7項30萬元、第8項195,000元、第9項10萬元，共計增建
      金額為595,000元；壹樓頂完成時追加70,400元、四樓完
      成時追加突出物55,820元、秀面及內外快完成時追加砌磚
      51,800元，是系爭工程總價額增加為5,443,020元等語。
      經查，本件原工程合約價額為460萬元及追加增建工程595
      ,000 元等情，為兩造所不爭執（見本院卷(一)第48、174、
      177頁），自堪採信為真實。至於上訴人甲○○所舉其餘
      增建工程，既已為上訴人丙○○所否認，上訴人甲○○又
      僅能提出其單方製作之表列數據，並無其證據可佐，即無
      從採信。是以，本件工程合約加計增建工程總價額為5,19
      5,000元（4,600,000＋595,000＝5,195,000）。又上訴人
      丙○○已支付工程款總額為3,940,400元之事實，亦為兩
      造所不爭執（見本院卷(一)第49、177至178頁）。依上開說
      明之計算方式，依合約約定之價額，上訴人丙○○既尚有
      1,254,600元工程款並未給付（5,195,000－3,940,400＝1
      ,254,600），扣除應減少之報酬總額793,289元，則尚有
      工程款461,311元未付（1,254,600－793,289＝461,311）
      ，上訴人即不得另再向上訴人甲○○請求給付793,289 元
      。
  (四)、按當事人得約定債務人於債務不履行時，應支付違約金。
      民法第493條第1項、第494條前段、第495條第1項、第250
      條第1項分別定有明文。約定之違約金額過高者，法院得
      減至相當之數額，為民法第252條所明定，此規定乃係賦
      與法院得依兩造所提出之事證資料，斟酌社會經濟狀況並
      平衡兩造利益而為妥適裁量、判斷之權限，非謂法院須依
      職權蒐集、調查有關當事人約定之違約金額是否有過高之
      事實，而因此排除債務人就違約金過高之利己事實，依辯
      論主義所應負之主張及舉證責任。況違約金之約定，為當
      事人契約自由、私法自治原則之體現，雙方於訂約時，既
      已盱衡自己履約之意願、經濟能力、對方違約時自己所受
      損害之程度等主、客觀因素，本諸自由意識及平等地位自
      主決定，除非債務人主張並舉證約定之違約金額過高而顯
      失公平，法院得基於法律之規定，審酌該約定金額是否確
      有過高情事及應予如何核減至相當數額，以實現社會正義
      外，當事人均應同受該違約金約定之拘束，法院亦應予以
      尊重，始符契約約定之本旨。又民法第148條第2項規定，
      行使權利，履行義務，應依誠實及信用方法，則當事人約
      定之違約金是否過高而顯失公平，非不能依誠信原則予以
      檢驗（最高法院93年度台上字第909號、95年度台上字第
      1095號判決意旨）。茲查：
    1.上訴人甲○○於93年11月5日所寫協議書：「1.二次粉刷
      （期間不得藉故停工），完成後由甲方付50萬元。2.乙方
      須申請使用執照，領出，甲方付50萬元，但須扣除未施工
      部分。乙方不得藉故理由拖延、停工，藉故不申請水電，
      乙方違者願罰100萬元」。上訴人甲○○對於其確有簽名
      於上開協議書及約定100萬元之違約金等事實，並不爭執
      ，堪信渠等間確有此等違約金之約定。至於上訴人甲○○
      另稱協議書第2條「但須扣除未施工部分」、「水電」等
      字樣，係上訴人丙○○單方嗣後所加填乙節，尚無礙於渠
      等間確有約定違約金乙節之認定，併予說明。
    2.本院審酌上訴人甲○○係獨立承攬人並以此為營業而處於
      相當之經濟地位，應當熟稔此等訂約、履約事務而能為周
      全、縝密之思慮，並得預期及有效評估因己身未履約所須
      付出法律代價之高／低即違約金多／寡。其考量己身履約
      意願、經濟能力及定作人因其未履約所受損害之程度等情
      狀而仍與上訴人丙○○約定若無故停工願給付違約金100
      萬元，依首揭說明及私法自治原則，應認上訴人甲○○應
      受其約定金額之拘束；上訴人甲○○未能就違約金過高乙
      事盡相當之主張及舉證責任。再者，上訴人甲○○本即有
      先為施作之義務，竟以上訴人丙○○未按期付款為由，於
      93年8月起即逕自停工又拒絕修補滲水瑕疵，嗣僅完成部
      分牆面二次粉刷而拒絕完成其餘牆面之二次粉刷工程，其
      所完成二次粉刷之部分牆面又有施工品質不良之滲水瑕疵
      ，致整棟建物之1至5樓牆壁及天花板均滲水，牆壁、天花
      板因而嚴重斑駁，建物現狀混亂不堪，有現場照片在卷為
      證，足使上訴人丙○○自93年2月26日訂約以來，歷經3年
      餘仍無法使用系爭建物而不達訂約目的。綜合上開各情，
      堪認上訴人甲○○違約情節實屬重大而顯然有違誠實及信
      用方法，上訴人丙○○與甲○○所約定之違約金100萬元
      ，並未顯失公平，不應酌減。
  (五)、綜上，上訴人丙○○得向上訴人甲○○請求100萬元違約
      金，經與上訴人甲○○工程款461,311元相抵銷，得請求
      之金額為538,689元。
  (六)、按民事訴訟如係由原告主張權利者，應先由原告負舉證之
      責，若原告先不能舉證，以證實自己主張之事實為真實，
      則被告就其抗辯事實即令不能舉證，或其所舉證據尚有疵
      累，亦應駁回原告之請求。解釋契約，固須探求當事人立
      約時之真意，不能拘泥於契約之文字，但契約文字業已表
      示當事人真意，無須別事探求者，即不得反捨契約文字而
      更為曲解（最高法院17年上字第917號、17年上字第1118
      號判例意旨參照）。經查：
    1.上訴人丙○○主張被上訴人乙○○為上訴人甲○○之併存
      債務承擔人云云，並提出協議書乙紙附卷為憑（見原審卷
      (一)第30頁）。該協議書全文則為：「忠義街186號工地，
      協議代表乙○○。「(1)、付款辦法第8項，最後第2款項，
      要扣除未施工部分之款項（追加減應在此項解決清楚），
      依此為證。(2)、拋光地磚由專業人員保固1年責任施工，
      冠軍牌由冠軍專業人員負責施工。(3)、水電即刻處理，鄰
      房負責處理損害賠償。甲○○授權乙○○處理。93年12月
      16日立」。依上開協議書所載「協議代表乙○○」、「甲
      ○○授權乙○○處理」，已明白表示上訴人甲○○就系爭
      契約之協商授與被上訴人代理權之文字；復參酌協議書內
      容係關於上訴人甲○○依系爭契約所得領取承攬報酬之扣
      減及後續施工相關事宜，並無隻字提及被上訴人乙○○加
      入系爭契約而為債務人，並與上訴人甲○○共同施作系爭
      契約未完成工程等情；而上訴人甲○○陳稱當日係授權被
      上訴人乙○○向上訴人丙○○催討未領工程款，並與上訴
      人丙○○協調系爭契約後續施工相關事宜，此與當日代理
      丙○○之楊林金鳳於原審自承當日將原欲給付予上訴人甲
      ○○之二次粉刷工程款60萬元交予被上訴人乙○○簽收等
      語相符（見原審卷(一)第176至177頁），可認被上訴人乙○
      ○當日係代理上訴人甲○○與楊林金鳳協商未領工程款扣
      減及後續施工相關事宜，並無承擔上訴人甲○○系爭承攬
      契約債務之意。上訴人丙○○主張被上訴人乙○○有債務
      承擔之意云云，顯與上開協議書客觀文義不符，不足採信
      。
    2.再者，訴外人楊林金鳳於原審亦自承：丙○○與甲○○所
      訂立之系爭承攬契約，並未包含增建2樓廚房工程，增建2
      樓廚房工程契約係伊本人以自己之名義與乙○○所訂立等
      語（見原審卷(二)第117頁）；復參酌被上訴人乙○○所提
      出並經楊林金鳳簽認之鷹架工程單據載明：「二次施工，
      鷹架工程49,600元」及被上訴人乙○○於93年12月18日所
      出具增建2樓廚房工程細目及各該細目金額（見原審卷(一)
      第179至180頁），核與系爭契約之工程估價單所列細項工
      程及各該細項單價並不相同；而楊林金鳳將鷹架工程定金
      9,600元及增建2樓廚房工程款均交予被上訴人乙○○。依
      上開楊林金鳳與被上訴人乙○○訂約過程、被上訴人乙○
      ○承攬施作工程項目又非在上訴人丙○○與上訴人甲○○
      所訂立系爭承攬契約範圍之內、楊林金鳳交付部分鷹架工
      程款及增建2樓廚房全部工程款予被上訴人乙○○各情以
      觀，益證被上訴人乙○○係就增建2樓廚房及為粉刷、油
      漆牆壁而先行所為之鷹架工程，而與楊林金鳳個人另行訂
      立承攬契約，並無承擔系爭承攬債務之意，是上訴人丙○
      ○此部分主張，洵無足取。
    3.至於上訴人丙○○復主張93年12年16日協議書內容係關於
      系爭承攬契約工程；鷹架費用原應由承攬人支付，何需另
      委由被上訴人乙○○施作；上訴人甲○○施工品質不良且
      多次無故停工，自無可能再將增建2樓廚房工程、鷹架工
      程交由被上訴人乙○○單獨承攬等，認被上訴人乙○○有
      債務承擔之意云云。惟查，被上訴人乙○○於93年12月16
      日係代理上訴人甲○○與上訴人丙○○代理人楊林金鳳協
      商系爭契約未領工程款及後續施工相關事宜，故協議書內
      容即係關於上訴人甲○○所承攬之工程範圍，此為代理本
      質之必然。時上訴人丙○○以被上訴人乙○○所簽認協議
      書內容係上訴人甲○○之工程範圍為由，主張被上訴人乙
      ○○有債務承擔之意，依法洵屬無由，而不可採。又被上
      訴人乙○○所施作之鷹架工程之費用，究應由定作人或承
      攬人負擔，係取決於當事人之約定，則上訴人丙○○以其
      本無須負擔鷹架費用原無將此部分工作另行交由被上訴人
      乙○○單獨承攬之必要為由，據此推論被上訴人乙○○有
      債務承擔之意云云，實欠缺邏輯上、論理上之必然關連，
      亦非具一定蓋然性之經驗法則，亦無足取。又上訴人甲○
      ○雖有無故停工及拒絕修補瑕疵之債務不履行情形在先，
      然與另一權利主體即被上訴人乙○○個人履約意願及履約
      能力無涉。況訴外人楊林金鳳本人斟酌被上訴人乙○○之
      履約意願及履約能力，逕以自己之名義與被上訴人乙○○
      另訂承攬契約，實無涉於上訴人丙○○與甲○○間所訂立
      之系爭承攬契約，故上訴人丙○○主張不可能再將工程交
      由被上訴人乙○○單獨承攬，認定被上訴人乙○○有債務
      承擔之意云云，顯屬一己臆測、推斷之詞，尚乏實據，而
      不可採。至於上訴人丙○○另主張被上訴人乙○○除搭設
      系爭建物東側、南側鷹架外，尚搭設原屬上訴人甲○○承
      攬範圍之西側鷹架，而認被上訴人乙○○確有債務承擔云
      云。然僅憑被上訴人乙○○搭設系爭建物西側鷹架乙節，
      實難遽認被上訴人乙○○業就系爭建物未完成工程為債務
      承擔。而被上訴人乙○○於原審審理時陳稱：伊搭鷹架係
      因與楊林金鳳約好要粉刷增建2樓廚房之內、外牆及南側
      外牆，楊林金鳳說系爭建物西側外牆磁磚係上訴人甲○○
      施作範圍，伊就一併搭設西側鷹架等語明確（見原審卷(二)
      第121頁），則被上訴人乙○○基於兄弟情誼且各自施作
      同棟建物之部分工程，為求便利經濟之故而一併搭設西側
      鷹架，實屬情理之常，亦難據此推論被上訴人乙○○上開
      行為即有債務承擔之意。被上訴人乙○○抗辯其非債務承
      擔人，應堪採信，是上訴人丙○○主張被上訴人乙○○應
      與上訴人甲○○負連帶給付之責，於法無據，不應准許。
七、綜上所述，上訴人丙○○主張上訴人甲○○施作之工程有瑕
    疵，應負瑕疵擔保責任，伊請求減少價金793,289元及100萬
    元之違約金，應屬可採，但上訴人甲○○抗辯尚有工程款1,
    254,600元未付，應予扣除，亦屬可取。經扣除後，上訴人
    丙○○請求上訴人甲○○給付538,689元及自94年4月20日起
    自清償日止，按年息百分之五計算之利息洵屬有據，應予准
    許，逾此範圍之請求為無理由，應予駁回。至上訴人丙○○
    主張被上訴人乙○○為甲○○併存債務承擔人應予甲○○負
    連帶給付之責，為無理由，應予駁回。又數人負同一債務或
    有同一債權，而其給付可分者，除法律另有規定或契約另有
    訂定外，應各平均分擔或分受之。民法第271條前段亦訂有
    明文。上訴人丙○○係求為命上訴人甲○○及被上訴人乙○
    ○應連帶給付上訴人丙○○及原審原告楊林金鳳1,793,289
    元本息，依民法第271條前段規定，乃為請求由上訴人丙○
    ○及原審原告楊林金鳳各平均分受該1,793,289元本息債權
    ，原審判命被上訴人甲○○給付其中超過896,644元5角本息
    部分，已逾上訴人丙○○聲明之範圍，屬訴外裁判，則有未
    洽，上訴人甲○○就此部分提起上訴，指摘原判決此部分不
    當，為有理由，自應由本院將原判決此部分予以廢棄，至於
    上訴人丙○○就此部分於本院審理時擴張訴之聲明，請求追
    加被告甲○○及乙○○應連帶給付丙○○896,644元5角本息
    部分為無理由，應予駁回。至原審就上開准許之538,689元
    本息部分，判命上訴人甲○○給付，並依上訴人丙○○之聲
    請酌定相當之擔保金額，為准假執行之宣告，核無不合，上
    訴人甲○○指摘原審關於此部分之判決為不當，而聲明廢棄
    ，為無理由，應予駁回，雖上訴人甲○○於本院就此部分為
    免為假執行之聲請，因金額未逾150萬元，上訴人甲○○已
    不得上訴而確定，自無宣告免為假執行之必要。至原判決逾
    此部分（即357,955.5元本息，896,664.5－538,689=357,95
    5.5），為上訴人甲○○敗訴之判決，並為假執行之宣告，
    即有未洽，上訴人甲○○就此部分指摘原判決為不當，求為
    廢棄改判，為有理由，應由本院將此部分不當之判決廢棄，
    改判如主文第二項所示。又原審駁回上訴人甲○○其餘請求
    即對被上訴人乙○○部分，及該部分假執行之聲請，核無不
    合，上訴人甲○○上訴意旨指摘原判決此部分不當，非有理
    由，應予駁回。
八、本件事證已臻明確，兩造其餘主張陳述及所提之證據，經審
    酌結果與本院前揭判斷不生影響，均毋庸再予審酌，附此敘
    明。
九、據上論結，本件上訴人丙○○上訴及追加之訴為無理由，上
    訴人甲○○上訴為一部有理由，一部無理由，依民事訴訟法
    第449條第1項、第450條、第78條、第79條，判決如主文。
中    華    民    國    97    年    3    月    11    日
                  民事第二庭    審判長法  官  丁振昌
                                      法  官  吳上康
                                      法  官  李素靖
上為正本係照原本作成。
上訴人丙○○如對本判決上訴，須於判決送達後20日內向本院提
出上訴狀，未表明上訴理由者，應於上訴後20日內，向本院提出
理由書（須附繕本）。依法須繳納裁判費並應委任律師為訴訟代
理人，始得上訴。
上訴人甲○○不得上訴。
中    華    民    國    97    年    3     月    14    日
                                       書記官  林鈴香
【附記】
民事訴訟法第466條之1：
(1)對於第二審判決上訴，上訴人應委任律師為訴訟代理人。但上
  訴人或其法定代理人具有律師資格者，不在此限。
(2)上訴人之配偶、三親等內之血親、二親等內之姻親，或上訴人
  為法人、中央或地方機關時，其所屬專任人員具有律師資格並
  經法院認為適當者，亦得為第三審訴訟代理人。
民事訴訟法第466條之2：
  上訴人無資力委任訴訟代理人者，得依訴訟救助之規定，聲請
  第三審法院為之選任律師為其訴訟代理人。


司法院資訊處製作；財團法人民間司法改革基金會備份。
